臺灣高等法院臺中分院民事判決　　　九十年度上字第四六二號
　　　上　訴　人　　壬○○
　　　法定代理人　　甲○○
　　　　　　　　　　癸○○
右當事人間請求拆屋還地事件，上訴人對於中華民國九十年七月六日臺灣臺中地方法
院八十八年度訴字第二九二一號第一審判決提起上訴，本院判決如左：
    主    文
上訴駁回。
第二審訴訟費用由上訴人負擔。
    事實及理由
一、程序方面：
  (一)被上訴人台灣糖業股份有限公司法定代理人於九十一年三月二十七日更換為甲○
    ○，此有該公司變更登記表在卷可按（見本院卷第五０至五六頁）。
  (二)查上訴人丙○○○○○○於第二審訴訟程序中（即九十一年一月二十日）死亡，
    經被上訴人台灣糖業股份有限公司（下簡稱台糖公司）具狀聲明丙○○○○○○
　　之繼承人乙○○○、庚○○、辛○○、丁○○、己○○、戊○○等六人承受訴訟
　　，其承受聲明書狀並分別於九十一年六月十四、十七、、二十日分別送達於承受
　　訴訟人乙○○○以次六人等情，此有丙○○○○○○及承受訴訟人乙○○○等六
　　人之戶籍謄本、繼承系統表、送達回證等各在卷可稽（見本院卷第七二至八三頁
　　），自生承受訴訟之效力。
　(三)又本件上訴人辛○○經受合法通知，未於言詞辯論期日到場，核無民事訴訟法第
　　三百八十六條各款所列情形，爰依被上訴人聲請，由其一造辯論而為判決。
二、本件被上訴人起訴主張：坐落台中市○區○○段第四七之四、四七之五、四八號
　　地號土地為伊所有，而伊與上訴人間並未訂立租約，然上訴人林甲生、壬○○二
　　人卻未經被上訴人同意，以其等所有之地上物即門牌台中市○區○○路六一三號
　　房屋（下稱系爭六一三號房屋）無權占用該四七之五地號土地，占用情形如原判
　　決（含更正裁定）附圖所示Ａ部分面積０‧０一二九公頃（下稱系爭Ａ部分土地
　　），爰基於物上請求權之規定訴請上訴人拆除系爭六一三號房屋後，將該土地返
　　還與被上訴人，且因上訴人無權占用之行為，致被上訴人受有無法利用該土地之
　　損害，上訴人並長期將系爭六一三號房屋交由林貴美（壬○○之妻）使用，上訴
　　人壬○○、林甲生及林貴美三人係共同獲不當得利，爰訴請此上訴人及林貴美給
　　付其自八十三年九月六日起至交還Ａ部分土地時止，按年給付新台幣（下同）一
　　十三萬二千零九十六元計算之相當於租金之不當得利（查林貴美部分，業經原審
　　駁回而告確定）等語。
　　上訴人壬○○則以：訴外人賴水金、賴正雄父子與被上訴人就系爭第四七之五地
    號土地有租賃關係，嗣後賴正雄再將系爭土地轉租（讓渡）出去，最後由上訴人
    壬○○買得系爭六一三號房屋，並亦受讓系爭土地之承租權（即經前手轉租），
    故在出租人台糖公司未終止原租約以前，上訴人壬○○基於「占有之連鎖關係」
    屬有權占有系爭土地，出租人（被上訴人）自不能逕向上訴人請求返還系爭土地
    ，亦無不當得利之情形等語，資為抗辯。
    上訴人林甲生及其承受訴訟之人則以：系爭第四七之五地號土地原是訴外人賴水
    金向被上訴人所承租，該六一一房屋非其等所興建，但其等於七十一年間向訴外
    人江泰松、何成文所買得，目前該房屋借由被告林貴美居住使用，被上訴人若欲
    收回所使用之土地，應將附近之房屋一併收回，現欲向被上訴人租用亦未獲同意
    ，實不合理等語置辯。
三、查本件被上訴人於原審起訴求為判決：
　(一)被告（按即上訴人，下同）林甲生（即林仁亮）、壬○○應將坐落台中市○區○
　　○段第四七之五號土地（下稱第四七之五地號土地）上如原判決附圖所示Ａ部份
　　面積０˙０一二九公頃之地上物拆除。
　(二)被告林甲生（即林仁亮）、壬○○及林貴美（即陳林貴美，查此部分經原審駁回
　　又未上訴，而告確定）應自民國八十三年九月六日起迄交還上開第四七之五號如
　　原判決附圖Ａ部分面積０˙０一二九公頃之土地之日止，按年給付原告一十三萬
　　二千零九十六元。
　(三)願供擔保請准為假執行宣告。
  經原審審理結果，判決如下：（即被上訴人一部勝訴，一部敗訴）
  (一)被告（按即上訴人）林甲生、壬○○應將坐落台中市○區○○段第四七之五地號
    如原判決附圖所示Ａ部分、面積０‧０一二九公頃土地上之門牌號碼台中市○區
    ○○路六一三號建物拆除後，將該土地交還原告。
  (二)被告林甲生、壬○○應自民國八十三年九月六日起迄交還前項所示土地之日止，
    按年給付原告新台幣柒萬玖仟貳佰伍拾捌元。
　(三)原告（按即被上訴人，下同）其餘之訴駁回。
  並就原告勝訴部分為附條件假執行之及免為假執行之宣告，上訴人壬○○、林甲生
  （含承受訴訟者），就其敗訴部分，聲明不服，求為廢棄原判決不利部分，並駁回
  上訴人在第一審敗訴部分之訴及其假執行之聲請；被上訴人則求為判決駁回上訴。
四、查本件被上訴人主張坐落系爭台中市○區○○段第四七之四、四七之五、四八號
　　土地為其所有，及其上如原判決附圖所示Ａ部分之系爭六一三號建物為上訴人林
　　甲生、壬○○合資價購而對該房屋有事實上處分權，其等並將之出借與林貴美使
　　用，即自八十三年九月六日起均由林貴美占有使用中，業經另案即原法院八十六
　　年度重訴字第七一號、本院八十七年度重上字第十五號、最高法院八十九年度台
　　上字第二三二二號民事確定判決結果審認在案，此經本院調閱前開卷宗，審閱無
　　誤，復有系爭土地登記謄本三件在卷可稽（見本院卷第四七至四九頁），而上訴
　　人亦不爭執，自屬實在。
五、次查被上訴人主張上訴人取得之系爭六一三號建物，係無權占用伊所有之系爭四
　　七之五地號土地，雖上訴人等抗辯：訴外人賴水金、賴正雄父子與被上訴人就系
　　爭第四七之五地號土地有租賃關係，嗣後賴正雄再將系爭土地轉租（讓渡）出去
　　，最後由上訴人壬○○買得系爭六一三號房屋，並亦受讓系爭土地之承租權（即
　　經前手轉租），故在出租人台糖公司未終止原租約以前，上訴人並非無權占有云
　　云然被上訴人否認上訴人就系爭土地有何租賃關係，是本件首應審究者，厥為上
　　訴人就系爭四七之五號土地，是否有租賃關係，茲分述如下：
  (一)按以無權占有為原因，請求返還所有物之訴，被告對原告就其物有所有權存在之
    事實無爭執，而僅以非無權占有為抗辯者，原告於被告無權占有之事實，無舉證
    責任。被告應就其取得占有，係有正當權源之事實證明之。如不能證明，則應認
    原告之請求為有理由（最高法院七十二年度台上字第一五五二號判決參照）。
  (二)查上訴人辯稱訴外人賴水金、賴正雄父子與被上訴人就系爭第四七之五地號土地
    有租賃關係，嗣後賴正雄再將系爭土地轉租（讓渡）出去，最後由上訴人向前手
    即訴外人江泰松、何成文購買系爭六一三號房屋，並受讓該房屋基地之租賃權，
    故並非無權占有云云，業為被上訴人所否認。又據上訴人提出之卷附合約書、承
    認書、切結書等（見本院卷第一六一至一八七頁、第一一三至一三二頁）之要旨
    如下：
    (1)五十五年三月一日，立約人甲方（按即何金築、王子成）、乙方（按即賴水金
      ）；乙方（按即賴水金）向台中糖廠承租坐落台中市○區○○段四七─二、四
      七─五地號田地耕作權讓渡甲方（按即何金築、王子成）。
    (2)五十九年三月二十三日，立約人甲方（按即李張阿雙）、乙方（按即何金築）
      、見證人（按即王子成、賴水金）；乙方（按即何金築）向台中糖廠承租坐落
      台中市○區○○段四七─二、四七─五地號田地耕作權讓渡甲方（按即李張阿
      雙）。
    (3)五十九年三月二十四日承認書，立會人王子成、何金鍊，承認前開(1)合約書權
      利。
    (4)六十七年四月二十三日合約書，立約人甲方（按即黃燈川）、乙方（按即江玉
      煌、楊章）；乙方（按即江玉煌、楊章）向前手承讓台中糖廠坐落台中市
      ○區○○段四七─二、四七─五、四七─六地號承租權讓渡甲方（按即黃燈川
      ）。
    (5)六十八年十一月二十七日，立約人甲方（按即江泰松、何成文）、乙方（按即
      黃燈川、何世星）、見證人（按即劉明文、劉國文、張慶號）；乙方（按即黃
      燈川、何世星）向前手楊章承讓台中糖廠坐落台中市○區○○段四七─二、
      四七─五、四七─六地號承租權讓渡甲方（按即江泰松、何成文）；又承租權
      之標的連同地上建物及設備等。
    (6)七十一年六月二十三日，合約書，立約人甲方（按即林甲生、壬○○）、乙方
      （按即江泰松、何成文）；乙方（按即江泰松、何成文）向前手黃燈川、何世
      星承讓之台中糖廠承租坐落台中市○區○○段四七─二、四七─五、四七─六
      地號承租權讓渡甲方（按即林甲生、壬○○）；又讓渡之標的連同地上建物及
      設備等。
    (7)七十一年六月二十三日切結書，立切結書人（按即江泰松、何成文）承認有前
      開(6)合約書。
    綜上，系爭四七─五號土地耕作權讓渡情形如下：首先由賴水金讓與何金築、王
    子成後再轉讓李張阿雙。又江玉煌、楊章受讓前手（不知名）後讓與黃燈川、
    何世星再轉讓江泰松、何成文（此時並包含地上物及設備）。最後由江泰松、何
    成文讓與林甲生、壬○○（此時並包含地上物及設備）。此有上開合約書、承認
    書、切結書可證。
  (三)惟查上開合約書等中，並無被上訴人台糖公司就系爭四七─五號土地出名書立之
    租約。被上訴人亦否認有該租約存在。再上開合約書之首位承租人賴水金已，
    為上訴人所自承，雖上訴人聲稱其子賴正雄保管台糖公司租約云云（見本院卷第
    五九頁），然經賴正雄於本院證稱伊並未保管台糖公司租約，，，乃父（按即賴
    水金）是否承租台糖公司系爭四七─五號土地，伊並不清楚，又前開(1)合約書上
    「賴水金」之簽名並非其本人所簽，因乃父並不識字，至「賴水金」之印章是否
    乃父的，伊並不清楚，有無該讓渡情事，伊亦不清楚等語在卷（見本院卷第一０
    四、一０五頁）。查賴正雄既未保管系爭四七─五號土地之租約，亦不知悉乃父
    賴水金有無就系爭四七─五號土地與被上訴人訂立租約，甚至賴水金書立之(1)合
    約書，亦難逕認為真正；而上訴人亦無法提出被上訴人書立之系爭四七─五號土
    地租約，足證並無上訴人所稱賴水金就系爭四七─五號土地與台糖公司訂立之租
    約存在，遑論賴正雄及其後手即何金築、王子成、李張阿雙、江玉煌、楊章、
    黃燈川、何世星、江泰松、何成文等人承受或輾轉承受賴水金之租賃權。至證人
    賴正雄於本院八十七年度重上字第十五號案件中證稱審中雖證稱：「（台中市○
    ○路六一一、六一三號）土地是我父親賴水金向糖廠承租的，房子是我父親蓋的
    ，我父親有將租金交給糖廠，我有代我父親繳納租金。」、「謝天來有拿收據，
    因為謝天來有拿租金給我，．．我拿租金給糖廠承辦人。」等詞在卷（參照該審
　　卷第八一頁），惟查該案筆錄，係以上開六一一及六一三號二建物為對象查詢「
　　建物坐落土地」，而非直接查詢系爭四七─五號土地；而賴正雄又未提出究係筆
　　土地之租約；再上訴人陳稱台糖公司與賴正雄就另筆台中市東區旱溪二０四、二
　　０四─一、二０四─三號土地訂有租約，並非本件系爭四七─五號土地，並提出
　　該租約為證（見本院卷第一０八、一０九頁），故賴正雄於另案所證台糖公司租
　　約乙事，不足為取，此亦為本院八十七年度重上字第十五號判決所認定（見該判
　　決書第十二頁）。抑有進者，賴正雄於本案作證時證稱：「伊並未保管台糖公司
　　租約．．．乃父是否承租台糖公司系爭四七─五號土地，伊並不清楚．．．」等
　　詞在卷，已如前述，查賴正雄既不知悉乃父賴水金有無承租系爭四七─五號土地
　　，自難作證證明賴水金有承租被上訴人系爭四七─五號土地之事實，故其於本院
　　八十七年度重上字第十五號證詞，殊難於本案中引用至明。準此，上訴人未能舉
　　證以實其說，其主張就系爭四七─五號土地與被上訴人有租約乙節，顯無足取。
　　遑論所謂「占有之連鎖」問題。查上訴人就系爭四七─五號土地與被上訴人既無
　　租約存在，則上訴人之系爭六一三號建物無權占用系爭四七─五號土地，足堪認
　　定。準此，被上訴人基於所有權人之地位，訴請上訴人將該六一三號建物拆除後
　　，交還如原判決附圖所示Ａ部分土地，為有理由。
六、再按，無法律上原因而受利益，致他人受損害者，應返還其利益，民法第一百七
　　十九條前段定有明文。又按城市地方房屋之租金，以不超過土地及其建築物申報
　　總價額年息百分之十為限，土地法第九十七條第一項亦定有明文，其意旨係指於
　　城市地方極繁榮地區，年租金以土地及建築物申報總價額之百分之十為上限，於
　　租用基地建築房屋之情形，依同法第一百零五條規定亦準用之。再耕地租用之情
　　形，地租不得超過地價百分之八，同法第一百十條亦有明文。本件被上訴人主張
　　上訴人係無法律上原因而共同占用如原判決附圖所示Ａ部分土地，應依不當得利
　　之規定返還所受利益與被上訴人之部分，如前述之，上訴人所有系爭六一三號房
　　屋占用被上訴人所有之如原判決附圖所示Ａ部分土地，確無法律上原因，且其等
　　對該房屋既共有事實上處分權，自隨之享有共同使用該基地之利益，並致被上訴
　　人受有無法使用該基地之損害，依首開說明，被上訴人主張上訴人應返還自八十
　　三年九月六日起迄交還土地之日止，相當於租金之不當得利，即為有據。而依系
　　爭如原判決附圖所示Ａ部分土地係位於台中東區○○地段，附近均有建物，有原
　　審勘驗筆錄在卷可按（見原審卷六四、六五頁），其公告現值已達每平方公尺四
　　萬二千元，與當期申報地價為每平方公尺一萬零二百四十元之差距甚大，有地價
　　證明書影本、土地登記簿各一份在卷足憑（見原審卷第三一、三二頁；第一六二
　　至一六四頁），原法院斟酌上情，認應以按土地申報總價額百分之六為適當，於
　　法並無不合，其計算方式如下：是如原判決附圖所示Ａ部分土地於八十三年六月
　　迄今之申報地價均為每平方公尺一萬零二百四十元，所占用之面積共計為一百二
　　十九平方公尺，則上訴人自八十三年九月六日起迄交還土地日止，每年應給付相
　　當於租金之不當得利為七萬九千二百五十八元（10240*129*0.06=  79258，小數
　　點以下四捨五入），被上訴人此部份請求在上開數額範圍內，為有理由，應予准
　　許，逾前開數額者，為無理由。
七、綜上所述，本件被上訴人主張上訴人無權占用系爭四七─五號土地及受有相當租
　　金之利益為可採，上訴人所辯均為無可取。從而，被上訴人本於民法第七百六十
　　七條物上請求權及第一百七十九條不當得利之規定，訴請上訴人將如原判決附圖
　　所示Ａ部分土地上之系爭六一三建物拆除後，將該土地交還被上訴人，並給付被
　　上訴人自八十三年九月六日起迄交還如原判決附圖所示Ａ部分土地之日止，按每
　　年柒萬玖仟貳佰伍拾捌元計算之相當於租金之不當得利，為有理由，應予准許。
    是則原審判命上訴人如數給付，於法並無違誤。上訴意旨指摘原判決不當，求予
    廢棄改判，為無理由，應予駁回其上訴。
八、本件事證已臻明確，兩造其餘攻擊或防禦方法及所提證據，均與本院心證之形成
　　及判決結果，不生影響，爰不一一再加以論述，併此明。
九、據上論結，本件上訴為無理由，依民事訴訟法第四百六十三條、第三百八十五條
　　第一項前段、四百四十九條第一項、第七十八條、第八十五條第一項前段，判決
　　如主文。
中　　　華　　　民　　　國　　九十一　　年　　　七　　　月　　三十一　　日
~B1民事第六庭審判長法　官　吳火川
~B2　　　　　　　　法　官　饒鴻鵬
~B3　　　　　　　　法　官　陳繼先
右為正本係照原本作成。
如對本判決上訴，須於收受判決送達後二十日內向本院提出上訴書狀，其未表明上訴
理由者，應於提出上訴後二十日內向本院提出上訴理由書（須按他造人數附具繕本）
，並繳納送達用雙掛號郵票拾份（每份參拾肆元）。
上訴時應提出委任律師或具有律師資格之人之委任狀；委任有律師資格者，另應附具
律師及格證書及釋明委任人與受任人有民事訴訟法第四百六十六條之一第一項但書或
第二項（詳附註）所定關係之釋明文書影本。
~B　　　　　　　　書記官　劉建智
中　　　華　　　民　　　國　　九十一　　年　　　八　　　月　　　一　　　日
附註：
民事訴訟法第四百六十六條之一（第一項、第二項）
對於第二審判決上訴，上訴人應委任律師為訴訟代理人。但上訴人或其法定代理人具
有律師資格者，不在此限。
上訴人之配偶、三親等內之血親、二親等內之姻親，或上訴人為法人、中央或地方機
關時，其所屬專任人員具有律師資格並經法院認為適當者，亦得為第三審訴訟代理人
。
　　　　　　　　　　　　　　　　　　　　　　　　　　　　　　　　　　　　Ｙ
